ACORDAO-COMPLETO-2454657

ACÓRDÃO 2132/2021 ATA 4/2021 - SEGUNDA CÂMARA

VISTOS, relatados e discutidos estes autos que tratam de atos de concessão de aposentadorias a ex-servidoras da Universidade Federal do Triângulo Mineiro.
ACORDAM os Ministros do Tribunal de Contas da União, reunidos em Sessão da 2ª Câmara, com fundamento nos arts. 71, inciso III, da Constituição Federal e nos arts. 1º, inciso V, 39, inciso II da Lei 8.443/1992, diante das razões expostas pelo Relator, em:
9.1. em relação ao ato de concessão inicial de aposentadoria da Sra. Lúcia Helena da Silva:
9.1.1. reconhecer o registro tácito do ato de concessão inicial de aposentadoria;
9.1.2. determinar à Sefip que dê início aos procedimentos destinados à revisão de ofício do referido ato, nos termos do subitem 9.2.1 do Acórdão 122/2021-TCU-Plenário, relatado pelo Ministro Walton Alencar Rodrigues;
9.2. em relação ao ato de concessão inicial de aposentadoria da Sra. Maria Abadia Pereira Roso Andrade:
9.2.1. considerar ilegal o ato de concessão inicial de aposentadoria, negando-lhe o registro;
9.2.2. dispensar o ressarcimento das quantias indevidamente recebidas de boa-fé pela interessada, consoante o Enunciado 106 da Súmula de Jurisprudência deste Tribunal;
9.2.3. determinar à Universidade Federal do Triângulo Mineiro, com base no art. 45 da Lei 8.443/1992, que:
9.2.3.1. faça cessar, no prazo de 15 (quinze) dias, contado a partir da ciência desta deliberação, os pagamentos referentes à parcela complementar do art. 15, § 2º da Lei 11.091/2005, sob pena de responsabilidade solidária da autoridade administrativa omissa, consoante disposto nos arts. 71, inciso IX, da Constituição Federal e 262 do Regimento Interno desta Corte; e
9.2.3.2. dê ciência do inteiro teor deste Acórdão à Sra. Maria Abadia Pereira Roso Andrade, encaminhando ao TCU, no prazo de 30 (trinta) dias, comprovante da data de ciência pela interessada, nos termos do art. 4º, § 3º, da Resolução-TCU 170/2004.

Atos de aposentadoria.

Segunda Câmara

3. Interessados/Responsáveis:
3.1. Interessados: Lúcia Helena da Silva (XXX.062.396-XX); Maria Abadia Pereira Roso Andrade (XXX.039.306-XX).

13.1. Ministros presentes: Bruno Dantas (Presidente), Augusto Nardes, Aroldo Cedraz e Raimundo Carreiro (Relator).
13.2. Ministros-Substitutos presentes: Marcos Bemquerer Costa e André Luís de Carvalho.

RAIMUNDO CARREIRO

Adoto como parte do relatório, com ajustes de forma, a instrução lavrada pela Secretaria de Fiscalização de Pessoal-Sefip (peça 16) , cuja proposta de encaminhamento foi endossada pelo diretor da Unidade (peça 17) e pelo Ministério Público junto ao TCU, na pessoa do Procurador Sérgio Ricardo Costa Caribé (peça 18) .
"INTRODUÇÃO
1.	Trata-se do ato inicial de concessão da aposentadoria de Lúcia Helena da Silva (CPF: XXX.062.396-XX) e Maria Abadia Pereira Roso Andrade (CPF: XXX.039.306-XX) , servidoras da Universidade Federal do Triângulo Mineiro.
2.	Os atos foram submetidos, para fim de registro, à apreciação do Tribunal de Contas da União (TCU) , de acordo com o art. 71, inciso III, da Constituição Federal. O cadastramento e a disponibilização ao TCU ocorreram por intermédio do Sistema de Apreciação e Registro de Atos de Admissão e Concessões, na forma dos arts. 2º, caput e incisos I a VI, e 4º, caput, da Instrução Normativa - TCU 78/2018.
HISTÓRICO
3.	O ato de aposentadoria de Lúcia Helena da Silva, cuja data de vigência é 11/3/2013, foi disponibilizado ao TCU em 3/2/2016.
4.	O ato de aposentadoria de Maria Abadia Pereira Roso Andrade, cuja data de vigência é 14/4/2015, foi disponibilizado ao TCU em 7/3/2016.
EXAME TÉCNICO
5.	A servidora Lúcia Helena da Silva (CPF: XXX.062.396-XX) se aposentou voluntariamente em 11/3/2013, com proventos integrais, aos 60 anos de idade, com amparo no art. 3º da Emenda Constitucional 47/2005, contando o tempo de contribuição de 38 anos, 2 meses e 17 dias, e atendendo a todos os requisitos necessários para se aposentar na forma deferida pela Unidade Jurisdicionada.
6.	A servidora Maria Abadia Pereira Roso Andrade (CPF: XXX.039.306-XX) se aposentou voluntariamente em 14/4/2015, com proventos integrais, aos 57 anos de idade, com amparo no art. 3º da Emenda Constitucional 47/2005, contando o tempo de contribuição de 30 anos, 3 meses e 28 dias, e atendendo a todos os requisitos necessários para se aposentar na forma deferida pela Unidade Jurisdicionada.
7.	Consta dos atos de concessão em exame, bem como das atuais fichas financeiras das servidoras (peça 2, p. 2) , o pagamento da parcela complementar a que alude o art. 15, § 2º, da Lei 11.091/2005, nos valores de R$ 179,36 (Lúcia Helena) e R$ 117,81 (Maria Abadia) , pagos sob a rubrica "82375 VENC.BAS.COMP.ART.15 L11091/05".
Parcela complementar prevista no art. 15 da Lei 11.091/2005 - VBC
8.	Acerca do pagamento dessa vantagem, cumpre lembrar que é uma parcela de caráter temporário, a ser absorvida por ocasião da reorganização ou reestruturação da carreira, conforme consignado no art. 15, §§ 2º e 3º, da Lei 11.091/2005, que dispôs sobre o Plano de Carreira dos Cargos Técnico-Administrativos em Educação, no âmbito das Instituições Federais de Ensino. Segue transcrição do aludido dispositivo legal:
Art. 15. O enquadramento previsto nesta Lei será efetuado de acordo com a Tabela de Correlação, constante do Anexo VII desta Lei.
 (...) 
§ 2º Na hipótese de o enquadramento de que trata o § 1º deste artigo resultar em vencimento básico de valor menor ao somatório do vencimento básico, da Gratificação Temporária - GT e da Gratificação Específica de Apoio Técnico-Administrativo e Técnico-Marítimo às Instituições Federais de Ensino - GEAT, considerados no mês de dezembro de 2004, proceder-se-á ao pagamento da diferença como parcela complementar, de caráter temporário.
§ 3º A parcela complementar a que se refere o § 2º deste artigo será considerada para todos os efeitos como parte integrante do novo vencimento básico, e será absorvida por ocasião da reorganização ou reestruturação da carreira ou tabela remuneratória, inclusive para fins de aplicação da tabela constante do Anexo I-B desta Lei.
9.	Assim, a teor do dispositivo acima reproduzido, verifica-se que essa parcela complementar deveria ser absorvida pelos reajustes posteriores.
10.	Contudo, os arts. 13 da Lei 11.784/2008 e 43 da Lei 12.772/2012 vedaram essa absorção pelos aumentos promovidos por essas leis (escalonados entre maio de 2008 e julho de 2010 e entre março de 2013 e março de 2015) :
Art. 13.  A parcela complementar de que tratam os §§ 2o e 3o do art. 15 da Lei nº 11.091, de 12 de janeiro de 2005, não será absorvida por força dos aumentos remuneratórios decorrentes das alterações realizadas na Lei no 11.091, de 12 de janeiro de 2005, em virtude das alterações impostas pelos arts. 12 e 15 desta Lei (Lei 11.784/2008) .
Art. 43.  A parcela complementar de que tratam os §§ 2o e 3o do art. 15 da Lei no 11.091, de 2005, não será absorvida por força dos aumentos remuneratórios com efeitos financeiros no período de 2013 a 2015 (Lei 11.772/2012) .
11.	Posteriormente, com a publicação da Lei 13.325/2016, o artigo 43 da Lei 12.772/2012 passou a ter a seguinte redação:
Art. 43. A parcela complementar de que tratam os §§ 2º e 3º do art. 15 da Lei nº 11.091, de 12 de janeiro de 2005, não será absorvida por força dos aumentos remuneratórios com efeitos financeiros no período de 2013 a 2017. (Redação dada pela Lei nº 13.325, de 2016) 
12.	Cabe considerar que a tabela atualmente vigente foi aprovada pela Lei 12.772/2012. Isso considerado, a vedação de absorção pelos reajustes trazidos pelas Leis 11.784/2008 e 12.772/2012 implica, necessariamente, o seguinte: da sua criação até hoje, a única possibilidade de absorção da parcela complementar foi quando da aplicação da tabela do Anexo I-B da Lei 11.091/2005.
13.	Assim, para verificar a regularidade do pagamento dessa parcela complementar, cumpre observar:
a) se a criação da parcela complementar, incluída na ficha financeira de maio de 2005, observou a fórmula de cálculo estabelecida no art. 15, § 2º, da Lei 11.091/2005 (parcela complementar = vencimento básico de maio de 2005 - vencimento básico de dezembro de 2004 - GT - GEAT) ;
b) se foi correta a absorção quando da aplicação da tabela do Anexo I-B da Lei 11.091/2005, na forma do art. 15, § 3º, da Lei 11.091/2005.
14.	Os quadros a seguir permitem maior clareza nessa verificação.
Lúcia Helena da Silva (CPF: XXX.062.396-XX) 
	Mês/ano
	Vencimnento básico (R$) 
	GT (R$) 
	GEAT (R$) 
	Parcela complementar (R$) 
	Soma (R$) 

	12/2004
	1.752,74
	262,91
	265,00
	-
	2.280,65

	05/2005
	1.755,01
	-
	-
	525,60
	2. 280,61

	01/2006
	2.101,25
	-
	-
	179,36
	2. 280,61

	12/2007
	2.255,26
	-
	-
	179,36
	2.434,62

	04/2008
	2.255,26
			179,36
	2.434,62

Maria Abadia Pereira Roso Andrade (CPF: XXX.039.306-XX) 
	Mês/ano
	Vencimnento básico (R$) 
	GT (R$) 
	GEAT (R$) 
	Parcela complementar (R$) 
	Soma (R$) 

	12/2004
	3.505,48
	262,91
	265,00
	-
	4.033,39

	05/2005
	3.308,52
	-
	-
	724,79
	4.033,31

	01/2006
	3.915,50
	-
	-
	117,81
	4.033,31

	12/2007
	4.202,50
	-
	-
	117,81
	4.320,31

	04/2008
	4.202,50
			117,81
	4.320,31

Lúcia Helena da Silva (CPF: XXX.062.396-XX) 
15.	No caso da servidora Lúcia Helena da Silva, há que se verificar se a parcela complementar paga atualmente, no valor de R$ 179,36, corresponde ao resíduo existente na data da publicação da MP 431, de 14/5/2008, que interrompeu a absorção da referida parcela.
16.	De acordo com o § 2º do art.15 da Lei 11.091/2005, o valor inicial da rubrica "82375 VENC.BAS.COMP.ART.15 L11091/05" deve ser igual ao somatório do vencimento básico, da Gratificação Temporária - GT e da Gratificação Específica de Apoio Técnico-Administrativo e Técnico-Marítimo às Instituições Federais de Ensino - GEAT, considerados no mês de dezembro de 2004, subtraindo-se desse resultado o vencimento básico no momento do enquadramento previsto pela mesma lei.
17.	Dados extraídos do Siape indicam que em dezembro de 2004, seu vencimento básico, acrescido da GT e da GEAT, era de R$ 2.280,65  (peça 3) .
18.	Em maio de 2005 (mês da implantação dos novos valores fixados pela Lei 11.091/2005) , o vencimento básico do cargo da servidora foi alterado para R$ 1.755,01, mais a parcela relativa ao vencimento básico complementar da Lei 11.091/2005 (VBC) no valor de R$ 525,60, totalizando R$ 2.280,61, o que demonstra a regularidade do valor inicial da rubrica. A diferença de R$ 0,04 refere-se a arredondamento de valores (peça 4) .
19.	Em janeiro de 2006, o vencimento básico passou a R$ 2.101,25 e a rubrica relativa ao vencimento básico complementar foi reduzida para R$ 179,36, totalizando R$ 2.280,61, estando, portanto, de acordo com o disposto no art. 15 da Lei 11.091/2005 (peça 5) .
20.	Em dezembro de 2007, o vencimento básico da inativa foi majorado para R$ 2.255,26, entretanto, ela continuou recebendo a rubrica Siape "82375 VENC.BAS.COMP.ART.15 L11091/05" no valor inalterado de R$ 179,36. Assim, para permanecer de acordo com o disposto no art. 15 da Lei 11.091/2005, o VBC deveria ter sido reduzido para R$ 25,35, o que, todavia, não aconteceu (peça 6) .
21.	Em abril de 2008 (peça 7) , o vencimento básico da servidora se manteve em R$ 2.255,26, e ela continuou recebendo a rubrica Siape "82375 VENC.BAS.COMP.ART.15 L11091/05" no valor inalterado de R$ 179,36, embora tenha havido um incremento de R$ 154,01 no vencimento básico no período de janeiro/2006 a abril/2008. Portanto, a servidora faz jus tão somente a um resíduo do vencimento complementar no valor de R$ 25,35, e não aos R$ 179,36 atualmente constantes de seu contracheque (peça 2, p. 2) .
22.	Em vista disso, propõe-se considerar ilegal, negando-lhe registro, o ato inicial de concessão da aposentadoria da servidora Lúcia Helena da Silva (CPF: XXX.062.396-XX) .
Maria Abadia Pereira Roso Andrade (CPF: XXX.039.306-XX) 
23.	No caso da servidora Maria Abadia Pereira Roso Andrade, há que se verificar se a parcela complementar paga atualmente, no valor de R$ 117,81, corresponde ao resíduo existente na data da publicação da MP 431, de 14/5/2008, que interrompeu a absorção da referida parcela.
24.	De acordo com o § 2º do art.15 da Lei 11.091/2005, o valor inicial da rubrica "82375 VENC.BAS.COMP.ART.15 L11091/05" deve ser igual ao somatório do vencimento básico, da Gratificação Temporária - GT e da Gratificação Específica de Apoio Técnico-Administrativo e Técnico-Marítimo às Instituições Federais de Ensino - GEAT, considerados no mês de dezembro de 2004, subtraindo-se desse resultado o vencimento básico no momento do enquadramento previsto pela mesma lei.
25.	Dados extraídos do Siape indicam que em dezembro de 2004, seu vencimento básico, acrescido da GT e da GEAT, era de R$ 4.033,39  (peça 8) .
26.	Em maio de 2005 (mês da implantação dos novos valores fixados pela Lei 11.091/2005) , o vencimento básico do cargo da servidora foi alterado para R$ 3.308,52, mais a parcela relativa ao vencimento básico complementar da Lei 11.091/2005 (VBC) , no valor de R$ 724,79, totalizando R$ 4.033,31, o que demonstra a regularidade do valor inicial da rubrica. A diferença de R$ 0,08 refere-se a arredondamento de valores (peça 9) .
27.	Em janeiro de 2006, o vencimento básico passou a R$ 3.915,50 e a rubrica relativa ao vencimento básico complementar foi reduzida para R$ 117,81, totalizando R$ 4.033,31, estando, portanto, de acordo com o disposto no art. 15 da Lei 11.091/2005 (peça 10) .
28.	Em dezembro de 2007, o vencimento básico da inativa foi majorado para R$ 4.202,50, entretanto, ela continuou recebendo a rubrica Siape "82375 VENC.BAS.COMP.ART.15 L11091/05" no valor inalterado de R$ 117,81. Em abril de 2008, os valores do vencimento básico e da parcela complementar se mantiveram inalterados. Assim, houve um incremento de R$ 287,00 no vencimento básico no período de 01/2006 a 04/2008, valor suficiente para absorver totalmente a parcela de vencimento básico complementar, o que, de fato, não ocorreu. Portanto, não há resíduo de vencimento complementar a ser pago à servidora, sendo indevida a manutenção da parcela de R$ 117,81.
29.	Em vista disso, propõe-se considerar ilegal, negando-lhe registro, o ato inicial de concessão da aposentadoria da servidora Maria Abadia Pereira Roso Andrade (CPF: XXX.039.306-XX) .
30.	Cumpre observar que, não havendo decorrido o prazo 5 (cinco) anos desde o ingresso nesta Corte de Contas do ato de concessão aqui examinado, não há a necessidade de se instalar o contraditório, consoante o entendimento firmado no Acórdão 587/2011-TCU-Plenário, de relatoria do Ministro Valmir Campelo.
31.	Por derradeiro, registre-se que a análise do presente feito observou o regramento inscrito na Resolução TCU 315/2020 e que os atos concessórios sob apreciação completarão cinco anos no TCU em 3/2/2021, no caso da servidora Lúcia Helena da Silva, e em 7/3/2021, no caso da servidora Maria Abadia Pereira Roso Andrade.
CONCLUSÃO
32.	Desse modo, propõe-se: considerar ilegal, negando-lhe registro, o ato inicial de concessão da aposentadoria da servidora Lúcia Helena da Silva (CPF: XXX.062.396-XX) , haja vista a incorreta absorção do vencimento básico complementar pelo incremento remuneratório ocorrido no período de janeiro/2006 a abril/2008, em oposição ao disposto no art. 15, §§ 2º e 3º, da Lei 11.091/2005, devendo a parcela "VENC. BAS. COMP. ART. 15 L. 11.091/05" ser ajustada para R$ 25,35; e considerar ilegal, negando-lhe registro, o ato inicial de concessão da aposentadoria da servidora Maria Abadia Pereira Roso Andrade (CPF: XXX.039.306-XX) , haja vista a indevida manutenção da parcela de vencimento básico complementar, no valor de R$ 117,81, embora tal vantagem devesse ter sido totalmente absorvida pelo incremento remuneratório ocorrido no período de janeiro/2006 a abril/2008, contrariando, desse modo, o disposto no art. 15, §§ 2º e 3º, da Lei 11.091/2005.
PROPOSTA DE ENCAMINHAMENTO
33.	Ante o exposto, e de conformidade com o preceituado nos artigos 71, III, da Constituição Federal de 1988; 1º, V, e 39, II, da Lei 8.443/1992; 1º, VIII, 259, II, 260, § 1º, e 262, § 2º, do Regimento Interno/TCU, propõe-se:
33.1	considerar ilegal, negando-lhe registro, o ato inicial de concessão da aposentadoria da servidora Lúcia Helena da Silva (CPF: XXX.062.396-XX) , haja vista a incorreta absorção do vencimento básico complementar pelo incremento remuneratório ocorrido no período de janeiro/2006 a abril/2008, em oposição ao disposto no art. 15, §§ 2º e 3º, da Lei 11.091/2005, devendo a parcela "VENC. BAS. COMP. ART. 15 L. 11.091/05" ser ajustada para R$ 25,35; e considerar ilegal, negando-lhe registro, o ato inicial de concessão da aposentadoria da servidora Maria Abadia Pereira Roso Andrade (CPF: XXX.039.306-XX) , haja vista a indevida manutenção da parcela de vencimento básico complementar, no valor de R$ 117,81, embora tal vantagem devesse ter sido totalmente absorvida pelo incremento remuneratório ocorrido no período de janeiro/2006 a abril/2008, contrariando, desse modo, o disposto no art. 15, §§ 2º e 3º, da Lei 11.091/2005.
33.1.1	dispensar o ressarcimento das quantias indevidamente recebidas, presumida a boa-fé, consoante o disposto no Enunciado 106 da Súmula de Jurisprudência do TCU;
33.1.2	determinar à Universidade Federal do Triângulo Mineiro que, nos termos do art. 262, caput, do Regimento Interno do TCU, e art. 4º, inciso I, da Resolução TCU 315/2020:
a) abstenha-se de realizar pagamentos decorrentes dos atos de concessão considerados ilegais, no prazo de 15 (quinze) dias, contados a partir da ciência dessa deliberação, sujeitando-se a autoridade administrativa omissa à responsabilidade solidária;
b) comunique às interessadas acerca do teor deste Acórdão, alertando-as de que o efeito suspensivo proveniente da interposição de eventuais recursos junto ao TCU não as eximirá da devolução dos valores percebidos indevidamente após sua notificação, caso os recursos não sejam providos;
c) emita e disponibilize no sistema e-Pessoal, no prazo de 30 (trinta) dias, novos atos de concessão, escoimados da irregularidade apontada, nos termos do art. 262, § 2º, do Regimento Interno do TCU; e
d) encaminhe ao Tribunal o comprovante de que as interessadas tomaram ciência do inteiro teor desta deliberação."
É o Relatório.

não há

Procurador Sergio Ricardo Costa Caribé.

APOSENTADORIA. PARCELA COMPLEMENTAR DO ART. 15 § 2º DA LEI 11.091/2005. NÃO ABSORÇÃO EM DESCONFORMIDADE COM A LEGISLAÇÃO. DECURSO DE CINCO ANOS DESDE A ENTRADA DOS ATOS NO TRIBUNAL. DECISÃO DO STF NO TEMA 445 DE REPERCUSSÃO GERAL. NOVA INTERPRETAÇÃO DADA PELO TCU EM CONSONÂNCIA COM DECISÃO DO STF NO TEMA 445 DE REPERCUSSÃO GERAL. REGISTRO TÁCITO. DETERMINAÇÃO PARA REVISÃO DE OFÍCIO.

APOSENTADORIA (APOS)

Secretaria de Fiscalização de Integridade de Atos e Pagamentos de Pessoal e de Benefícios Sociais (Sefip).

Cuidam os autos de apreciação, para fins de registro, de dois atos de concessão de aposentadoria às Sras. Lúcia Helena da Silva e Maria Abadia Pereira Roso Andrade, ex-servidoras da Universidade Federal do Triângulo Mineiro.
2.	Conforme registrado na documentação encaminhada ao TCU, ambas se aposentaram voluntariamente após atenderem as condições estabelecidas para tal. Contudo, a Secretaria de Fiscalização de Pessoal (Sefip) constatou o pagamento de parcela complementar referente ao art. 15, § 2º da Lei 11.091/2005.
3.	A parcela complementar em comento foi instituída pela Lei 11.091/2005, que estruturou o Plano de Carreira dos Cargos Técnico-Administrativos em Educação, no âmbito das Instituições Federais de Ensino, em substituição às rubricas Gratificação Temporária (GT) e Gratificação Específica de Apoio Técnico-Administrativo e Técnico-Marítimo (GEAT) . A parcela complementar possuía previsão inicial de vigência temporária até a absorção devido aos reajustes no vencimento básico da carreira (art. 15, § 3º da Lei 11.091/2005) . No entanto, a legislação posterior (art. 13 da Lei 11.784/2008, art. 43 da Lei 12.772/2012 e art. 8º da Lei 13.325/2016) vedou a absorção da parcela nos reajustes promovidos a partir de maio de 2008.
4.	Com base em trabalho pericial efetuado nos contracheques das interessadas, referentes ao período de 2004 a 2008, a unidade técnica detectou falhas na redução do quantum da parcela complementar, em desacordo com a legislação. Para a Sra. Lúcia Helena da Silva, a Sefip apontou que o valor residual correto seria de R$ 25,35, ao invés de R$ 179,36, como consta em sua ficha financeira. Já para a Sra. Maria Abadia Pereira Roso Andrade, não tocaria mais a percepção da parcela complementar, tendo em vista que os reajustes salariais entre 2004 e 2008 teriam sido suficientes para a completa absorção da rubrica, no entanto verifica-se o pagamento de R$ 117,81 a título de parcela complementar em sua ficha financeira.
5.	Em decorrência desses achados, a Secretaria especializada em atos de pessoal do TCU propõe considerar ambos os atos ilegais, com a expedição de determinação à Universidade Federal do Triângulo Mineiro para a cessação dos pagamentos indevidos. O Ministério Público junto ao Tribunal acompanha o posicionamento da Sefip.
6.	Passo a decidir.
7.	Antes de discorrer sobre o mérito das alterações no cálculo das aposentadorias, verifiquei que o ato referente à concessão de aposentadoria da Sra. Lúcia Helena da Silva adentrou à Corte de Contas há mais de cinco anos, ao passo que o da Sra. Maria Abadia Pereira Roso Andrade ainda não completou um lustro no Tribunal, conforme a seguir:  
	i) concessão de aposentadoria a Lúcia Helena da Silva: 3/2/2016 (peça 13, p. 1) ; e
	ii) concessão de aposentadoria a Maria Abadia Pereira Roso: 7/3/2016 (peça 14, p. 1) .
8.	A esse respeito, vigorava até recentemente na jurisprudência desta Corte, lastreada nos Acórdão 587/2011-TCU-Plenário, relator Min. Valmir Campelo (precedente representativo) , 9.240/2011-TCU-1ª Câmara, relator Min. Benjamin Zymler e 6.049/2012-TCU-1ª Câmara, relator Min. Walton Alencar Rodrigues,  o entendimento de que nos processos em que se constate a possibilidade de negativa de registro de ato de admissão, de concessão de aposentadoria, reforma e pensão, se transcorridos mais de cinco anos da entrada do ato no TCU, dever-se-ia abrir a oportunidade para o exercício do contraditório e da ampla defesa, ainda que em grau de recurso, para então decidir sobre a legalidade do ato e o respectivo registro.
9.	Não obstante, na sessão Plenária de 27/1/2021, o colegiado do TCU, ao apreciar o TC Processo 013.339/2020-6, sob a relatoria do Exmo. Min. Walton Alencar Rodrigues, estabeleceu novo precedente a orientar as ações da Corte em casos da espécie, com lastro na recente decisão do Supremo Tribunal Federal nos autos do Recurso Extraordinário 636.553/RS (Tema 445 de repercussão geral) , e especialmente no julgamento dos embargos dela opostos, ocorrido em 4/12/2020.
10.	Com efeito, em 19/2/2020, a Suprema Corte, ao julgar o Extraordinário 636.553/RS, apreciando o tema 445, fixou a seguinte tese:
Em atenção aos princípios da segurança jurídica e da confiança legítima, os Tribunais de Contas estão sujeitos ao prazo de 5 anos para o julgamento da legalidade do ato de concessão inicial de aposentadoria, reforma ou pensão, a contar da chegada do processo à respectiva Corte de Contas
11.	Conforme bem salientado pelo Min. Walton Alencar no voto condutor que sustentou o Acórdão 122/2021-TCU-Plenário, em que pese o Relator do RE, Ministro Gilmar Mendes, ter assentado a inaplicabilidade do prazo quinquenal previsto no art. 54 da Lei 9.784/1999 durante o interregno entre a publicação do ato de concessão de aposentadoria, pensão ou reforma pelo órgão de origem e a apreciação de sua legalidade pelo TCU, em homenagem ao princípio da segurança jurídica, estabeleceu o prazo de cinco anos para que o Tribunal de Contas aprecie o ato, autorizando ou negando o respectivo registro. Após esse período, sem apreciação pelo TCU, o ato deve ser considerado "tacitamente registrado".
12.	Entrementes, no julgamento dos embargos de declaração, o E. relator permitiu a aplicação de novo prazo quinquenal, com fundamento no art. 54 da Lei 9.784/1999, para que o TCU proceda à revisão do ato tacitamente registrado, litteris: "passado esse prazo [de cinco anos, contado de forma ininterrupta, a partir da chegada do processo à corte de contas] sem finalização do processo, o ato restará automaticamente estabilizado. Abre-se, a partir daí a possibilidade de sua revisão, nos termos do art. 54 da Lei 9.873/1999".
13.	Não foi outra a conclusão a que chegou o Plenário do TCU, por unanimidade, na sessão de 27/1/2021 (Ata nº 2, de 27 de janeiro de 2021) de que a partir do registro tácito do ato de concessão de aposentadoria ou pensão, é possível à Corte de Contas proceder à sua revisão, no prazo de 5 anos, com base no aludido artigo da lei de processo administrativo, em perfeita consonância com a decisão do Supremo.
14.	Nessa ordem de fatos, em substituição à antiga jurisprudência do TCU, a referida decisão colegiada de 27/1/2021 pronunciou-se no sentido de que os atos de pessoal que deram entrada no Tribunal há mais de cinco anos deveriam ser reconhecidos como tacitamente registrados, bem como aqueles que estivessem eivados de ilegalidade, em análise não exauriente, deveriam ser submetidos ao procedimento de revisão de ofício. A assentada exarou ainda outras determinações dirigidas à Segecex e à Sefip. 
15.	Tornando à hipótese destes autos, verifica-se a subsunção do caso concreto à nova vertente adotada pelo TCU, para reconhecer o registro tácito do ato de concessão inicial de aposentadoria à Sra. Lúcia Helena da Silva, em 3/2/2021. No entanto, acolho o posicionamento da unidade técnica ratificado pelo Ministério Público de Contas pela ilegalidade do ato, com a determinação à Sefip para que proceda à imediata revisão de ofício, com a oitiva da ex-servidora, para que se manifeste sobre o pagamento a maior da parcela complementar a que se refere o art. 15, § 2º da Lei 11.091/2005, em desacordo com a legislação.
16.	Também em relação ao ato de concessão inicial de aposentadoria à Sra. Maria Abadia Pereira Roso Andrade acolho os posicionamentos precedentes pela ilegalidade, em razão da persistência indevida da parcela complementar prevista no § 2º do art. 15 da Lei 11.091/2005, não tendo sido verificada a sua absorção, em atenção ao previsto no § 3º do art. 15 da mencionada Lei..
17.	Finalmente, como o ato da Sra. Maria Abadia foi enviado ao TCU em 7/3/2016, portanto há menos de cinco anos, pode ser apreciado sem a necessidade de prévia oitiva da interessada, nos termos do Acórdão 587/2011-TCU-Plenário, Relator Min. Valmir Campelo. Também ressalto que o ato ora em análise deve ser apreciado, pois não transcorreu o prazo decadencial definido pelo Supremo Tribunal Federal na tese de repercussão geral (Tema 445) : "Os Tribunais de Contas estão sujeitos ao prazo de cinco anos para o julgamento da legalidade do ato de concessão inicial de aposentadoria, reforma ou pensão, a contar da chegada do processo à respectiva Corte de Contas, em atenção aos princípios da segurança jurídica e da confiança legítima" (RE 636553 - Relator Ministro Gilmar Mendes) .  
18.	Diante de todo o exposto e tendo em mente as diretrizes expostas neste voto e no Acórdão 122/2021-TCU-Plenário, Rel. Min. Walton Alencar Rodrigues, divirjo da proposta de encaminhamento da Unidade Técnica, na forma dos encaminhamentos acima delineados.
 	Do exposto, VOTO por que seja aprovado o Acórdão que ora submeto a este Colegiado.
TCU, Sala das Sessões Ministro Luciano Brandão Alves de Souza, em 23 de fevereiro de 2021.
RAIMUNDO CARREIRO 
Relator